【裁判字號】    94,簡,957
【裁判日期】    950424
【裁判案由】    大眾捷運法
【裁判全文】
臺北高等行政法院判決
                                     94年度簡字第00957號
原      告  甲○○
被      告  台北市政府
代  表  人  乙○○市長）住同.
上列當事人間因大眾捷運法事件，原告不服交通部中華民國93年
9月21日交訴字第93046086號訴願決定，提起行政訴訟。本院判
決如下︰
    主  文
原告之訴駁回。
訴訟費用由原告負擔。
    事  實
壹、事實概要：
    緣原告於民國（下同）91年4 月2 日21時14分許，搭乘台北
    捷運系統淡水線列車，原欲至芝山站下車，惟因酒醉睡過頭
    ，行經奇岩站時，情急打開車門跳下軌道，致列車延誤達7
    分鐘，台北大眾捷運股份有限公司（以下簡稱捷運公司）乃
    依行為時大眾捷運法第50條之1 第1 項第2 款，開立NO0095
    89號處分書，處新台幣（下同）25,000元罰鍰，惟原告當場
    拒收。嗣被告將本案移送行政執行，原告知悉後，以白天上
    班無法至郵局領取為由，要求捷運公司以平信郵寄處分書，
    收受後於93年3 月2 日向被告申訴，經被告所屬交通局以93
    年5 月6 日北市交五字第09332005200 號函復無法免罰，原
    告仍不服，提起訴願，經訴願駁回，遂向本院提起行政訴訟
    。
貳、兩造之聲明：
一、原告方面：
(一)訴願決定及原處分均撤銷。
(二)訴訟費用由被告負擔。
二、被告方面：
(一)原告之訴駁回。
(二)訴訟費用由原告負擔。
參、兩造主張之理由：
一、原告方面：
(一)原告一直未收到訴願決定書，請台北市政府交通局告之接連
    二個置之不理，最後在上個月底再去電求助始經承辦員人王
    小姐協助始收到交通部訴願決定書影本一份。
(二)原告有慢性精神病，如不按時服葯，會有呼吸困難、嘔吐之
    現象，曾在夢中將自己關在外面。於91年4月初坐捷運時，
    因太累在車上熟睡，當醒時才知人在車外，血跡斑斑，始知
    受傷，在發生前後完全不知。原告是60多歲之老人家，左手
    鎖骨曾經斷裂，經過手術，並無力量拉開車門，車廂安全門
    為何容易打開？可能是納莉颱風帶來一批風雨浸泡捷運車輛
    零件失靈有關，為何當時不封鎖現場查明真相？反而結果丟
    給乘客去承擔，未免太草率，還好原告只是輕傷，死裡逃生
    ，萬一不幸，國賠應生而來，是誰的責任？此種判決無法令
    人接受。「沒有犯法，何來重罰？」，請問交通部有關單位
    有無規定患此病不得乘坐捷運或其他交通工具，如以醫學上
    判斷我的舉動係故意，則願無條件接受懲罰，今醫師診斷書
    已出爐，証明我是因病而不是故意，在捷運局處分書上「酒
    」字不提，為何訴願決定書擴大到酒醉，為何當時不酒測？
    我是坐車不是開車，如何引申？毫無道理，過去有位女乘客
    在捷運局內受傷可以領錢，我也一樣是在站內受傷，沒錢可
    拿，卻要罰巨款，差別太大，請還一個公道。
二、被告方面：
(一)本件原告不服臺北市政府91年4月2日違反大眾捷運系統管理
    事件處分案（詳如附件1），於93年3月1日，依法向市府轉
    交通部提起訴願，案經交通部受理後，於93年9月21 日交訴
    字第93046086號函，駁回其訴願在案（詳如附件2）。依訴
    願法第90條規定，原告不服訴願決定，應於收到決定書之次
    日起2個月內向高等行政法院提起行政訴訟，經查交通部訴
    願決定日期為93年9月21日，而原告向高等行政法院提起行
    政訴訟日期為94年12月6日，顯然已逾法定2個月之時限，故
    懇請鈞院依行政程序法第107條第1項第6款規定，以程序裁
    定原告之訴駁回。
(二)經查91年4月2日，原告搭乘捷運淡水線132次列車，於21 時
    14分時列車甫離奇岩站50公尺，行駛之際，原告竟自行扳開
    車門，跳下軌道，列車於行駛中車門遭打開，即造成列車啟
    動自動煞車，經台北捷運公司緊急斷電，派員至軌道區將原
    告帶回車站，詢問緣由，原告表示因酒醉睡過頭，便扳開車
    門下車，於是掉落軌道。另查當時捷運公司站務人員發現原
    告受傷時，立即通知救護車到站，並欲協助原告送醫治療，
    惟原告堅持不上救護車，故請救護車先行離去，由站務人員
    對原告做簡易醫療，並協助清潔傷口（詳如附件3及4）。
(三)因原告上述行為已符合大眾捷運法第50條之1第1項第2款之
    處罰要件，並造成列車延誤7分鐘之情形，經參酌臺北市政
    府處理違反大眾捷運法第50條及第50條之1裁罰基準，爰依
    法處以二萬五千元之罰鍰。另查本件原告曾以因酒醉睡過頭
    ，行經奇岩站時，情急扳開車門跳下軌道，使列車延誤達7
    分鐘，其行為非故意等理由，向本府轉交通部提起訴願，案
    經交通部審理後，以原告所辯之理由，尚不足採信，駁回其
    訴願。
(四)原告請求損害賠償一節，經查事發當時，原告自列車上跳下
    軌道所受之損害，純係原告自身故意行為所致，台北捷運公
    司並無疏失，故原告提起損害賠償請求，並無任何法律上依
    據，仍請鈞院予以駁回。
    理  由
甲、程序方面：
    本件原處分作成至提起訴願起雖逾二年，惟被告並未舉証原
    處分之送達時日，無法起算救濟期間，原告訴願難謂已逾法
    定期間。又原告戶籍所在地係台北市○○路42號4 樓，而訴
    願決定書寄存送達地點為台北市○○路50巷2 弄3 號，並非
    原告住所地，該寄存送達並未合法，原告提起行政訴訟，尚
    未逾法定期間，合先敘明。
乙、實體方面：
壹、兩造爭執要旨：
    原告主張伊有慢性精神，行為時係精神病發作，原告並無故
    意過失。且伊年紀已大，左手鎖骨曾經斷裂手術，無力拉開
    車門，車廂安全門容易打開，可見車輛零件失靈。又伊並未
    喝酒，伊在站內受傷，未獲賠償，反要罰款，違反平等原則
    等語。被告則以案發當時經派員至軌道區將原告帶回車站詢
    問緣由，原告表示因酒醉睡過頭，便扳開車門下車，於是掉
    落軌道，且原告堅持不上救護車，站務人員有對原告做簡易
    醫療，並協助清潔傷口。原告行為已符合大眾捷運法第50條
    之1第1項第2款之處罰要件，其自列車上跳下軌道所受之損
    害，純係原告自身故意行為所致，台北捷運公司並無疏失等
    語置辯。
貳、認定事實所憑証據及兩造爭點：
    如事實欄所述之事實，有台北大眾捷運股份有限公司淡水線
    事故報告、台北捷運公司站務事件通報紀錄在卷可憑，惟原
    告爭執伊無力扳開車門，應係車門零件故障，可知本件爭點
    為：
一、原告有無自行扳開捷運車輛之車門並跳下軌道？
二、原告跳下軌道致捷運延誤7分鐘，原告有無故意過失？
參、本院之判斷：
一、本件應適用之法條：
(一)行為時大眾捷運法第50條之1第1項第2款：「有下列情形之
    一者，處新台幣一萬元以上五萬元以下罰鍰：‧‧二、任意
    操控站、車設備或以他法妨害系統設備正常運作者。」。
(二)同法第52條第2項：「第50條第1項或第50條之1之處罰，地
    方主管機關得委託大眾捷運系統營運機構人員執行之。」。
(三)台北市政府處理大眾捷運法第50條及第50條之1裁罰基準第3
    點第14欄：「有下列情形之一者，處二萬五千元罰鍰：一、
    任意操控站、車設備，致造成列車延誤五分鐘以上未滿十分
    鐘者。二、以他法妨害系統設備正常運作，致造成列車延誤
    五分鐘以上未滿十分鐘者。」。
二、本件係原告自行打開車門跳下軌道，其行為已符合大眾捷運
    法第50條之1 第1 項第2 款「任意操控站、車設備」、「以
    他法妨害系統設備正常運作」之要件。
    依處理警員張文乙作成之台北捷運公司站務事件通報紀錄所
    載：「21:25 職便幫旅客做簡易醫療，幫其清潔傷口並擦藥
    ，且職此時發現旅客身上有酒味。‧‧經初步調查及旅客陳
    述，因酒醉睡過頭，急於下車，便扳開車門下車，於是掉落
    鐵軌且造成自身擦傷。」，又依台北大眾捷運股份有限公司
    淡水線事故報告所載「經司機員詢問車上其他旅客後了解該
    名旅客係自行拉開廂車跳下軌道區‧‧」，均顯示案發當時
    係原告因睡過站急於下車，才自行扳開車門，跳下軌道，該
    公文書為公務員職務上所製作，自應視為真正。且原告93年
    3 月2 日申訴書亦載明：「當醒過來時在奇岩站因精神不集
    中誤判，從右側衝出，誤撞打開車門而摔下受傷，精神分裂
    不集中不是有意，在情急緊張之下衝出並不是故意，‧‧」
    等語，亦坦承當時是伊打開車門，跳下軌道，原告主張伊曾
    經受傷，無力扳開車門云云，尚無足採。且原告一旦自行扳
    開車門，跳下軌道，即已符合大眾捷運法第50條之1 第1 項
    第2 款「任意操控站、車設備」、「以他法妨害系統設備正
    常運作」之要件，至於捷運車廂車為何人力可以扳開？是否
    零件故障導致人力可以扳開？有無設計上疏失？縱使屬實，
    僅係捷運公司是否「與有過失」之問題，均與原告違規責任
    無涉。
三、原告就「自行扳開車門、跳下軌道」之行為有故意過失。
(一)按「人民違反法律上之義務而應受行政罰之行為，法律無特
    別規定時，雖不以出於故意為必要，仍須以過失為其責任條
    件。但應受行政罰之行為，僅須違反禁止規定或作為義務，
    而不以發生損害或危險為其要件者，推定為有過失，於行為
    人不能舉證證明自己無過失時，即應受處罰。」司法院釋字
    第275號解釋著有明文。
(二)本件原告係因坐過站急於下車，才扳開車門跳下軌道，其對
    於違規行為顯有清楚認識，已難謂非故意違規，原告雖主張
    其因行為係因精神病導致，並無故意過失云云，惟其於處理
    員警詢問時係稱「酒醉睡過頭」，且處理員警亦有聞到原告
    身上有酒味，原告主張係因精神病所致、並非故意云云，已
    有可疑，且依台北市立忠孝醫院陳大申醫師93年5 月3 日開
    立之診斷証明書固記載：「個案主訴91年4 月2 日服藥後睡
    著，醒來後已在車外，當時情形可能與恐慌、憂鬱及服藥顯
    有相關」等語，僅係依「原告陳述」而為推測，難認原告扳
    開車門跳下軌道時，其精神病發作已達「心神喪失」、「無
    法自我控制」之程度，原告於行為時既「仍能」自我控制，
    其應注意、「能注意」、而不注意，即有過失。從而，前揭
    診斷証明書並未證明原告「不能注意」而無過失，原告縱非
    故意，亦顯有過失，其辯稱自己並無故意、過失云云，不足
    採信。
(三)至原告所舉其他案例在站內受傷未曾受罰反而領錢之情形，
    因當事人並無違規行為，與本案情形不同，自不得要求比照
    辦理，被告處分自無違反平等原則之可言，至於捷運公司有
    何疏失？原告受傷得否提起損害賠償請求？係捷運公司是否
    與有過失之問題，與原告之違規責任無涉，自非本案審酌範
    圍，附此敘明。
四、從而，原告因故意（或過失）自行打開車門跳下軌道，致列
    車延誤7 分鐘，已符合行為時大眾捷運法第50條之1 第1項
    第2 款之要件，被告委由捷運公司科處原告25,000元罰鍰，
    並無違誤，其處分亦未違反比例原則，訴願決定予以維持，
    核屬正確，原告徒執陳詞，訴請撤銷，為無理由，其起訴應
    予駁回。
據上論結，本件原告之訴為無理由，爰依行政訴訟法第98條第3
項前段，判決如主文。
中    華    民    國    95    年    4     月    24    日
                            第四庭  法  官  畢乃俊
上為正本係照原本作成。
本件以訴訟事件所涉及之法律見解具有原則性者為限，始得於本
判決送達後20日內向本院提出上訴狀並表明上訴理由，如已於本
判決宣示後送達前提起上訴者，應於判決送達後20日內補具上訴
理由（均按他造人數附繕本），且經最高行政法院許可後方得上
訴。
中    華    民    國    95    年    4     月    24    日
                                    書記官  簡信滇


司法院資訊處製作；財團法人民間司法改革基金會備份。
